臺北高等行政法院判決
111年度交上字第106號
上  訴  人  臺北市交通事件裁決所

代  表  人  蘇福智（所長）

被 上訴 人  翁  傑                            
上列當事人間交通裁決事件，上訴人對於中華民國111年1月20日
臺灣臺北地方法院110年度交字第586號行政訴訟判決，提起上訴
，本院判決如下：
    主  文
一、原判決廢棄。
二、被上訴人在第一審之訴駁回。
三、第一審訴訟費用新臺幣參佰元及上訴審訴訟費用新臺幣柒佰
    伍拾元均由被上訴人負擔。
    理  由
一、被上訴人駕駛其所有車牌號碼000-0000號自用小客車（下稱
    系爭車輛）於民國110年9月5日18時57分許，在臺北市文山
    區政大三街21巷劃有紅線路段臨時停車，為民眾於同日檢具
    違規採證影像向警察機關提出檢舉，經臺北市政府警察局文
    山第一分局（下稱舉發機關）所屬指南派出所警員查證屬實
    ，認有「在劃有紅線路段臨停」之違規事實，乃於110年9月
    11日填製臺北市政府警察局北市警交字第AT0439736號舉發
    違反道路交通管理事件通知單（下稱舉發通知單）予以舉發
    ，並移送上訴人處理。被上訴人於應到案日期前日提出申訴
    ，經舉發機關查復仍認被上訴人違規屬實，上訴人遂於110
    年10月25日以被上訴人有「在設有禁止臨時停車標線處所臨
    時停車」之違規事實，依道路交通管理處罰條例（下稱道交
    條例）第55條第1項第3款及違反道路交通管理事件統一裁罰
    基準表（下稱統一裁罰基準表）等規定，以北市裁催字第22
    -AT0439736號違反道路交通管理事件裁決書（下稱原處分）
    ，裁處被上訴人罰鍰新臺幣（下同）300 元。被上訴人不服
    ，提起行政訴訟，經臺灣臺北地方法院（下稱原審）110年
    度交字第586號行政訴訟判決（下稱原判決）撤銷原處分，
    上訴人不服，提起本件上訴，並聲明：原判決廢棄；被上訴
    人在第一審之訴駁回。
二、被上訴人起訴的主張及上訴人在原審的答辯，均引用原判決
    所載。
三、原審斟酌全辯論意旨及調查證據的結果，以：
　㈠被上訴人駕駛系爭車輛，於110年9月5日18時57分許，在臺北
    市文山區政大三街21巷劃有紅線路段，因有「在劃有紅線路
    段臨停」之違規行為，為民眾檢舉，經舉發機關警員製單舉
    發，被上訴人雖提出申訴不服舉發，惟舉發機關函復其違規
    事實明確，依規定舉發並無違誤，被上訴人乃向上訴人申請
    開立裁決書，上訴人遂依道交條例第55條第1項第3款等規定
    ，以原處分裁處被上訴人罰鍰300元等情，有舉發通知單及
    採證照片（原審卷第23、49頁）、舉發機關110年9月28日北
    市警文一分交字第1103021833號、第1103021835號函（原審
    卷第51-52、53-54頁，下合稱舉發機關110年9月28日函）、
    原處分（原審卷第59頁）可稽，堪認為真。觀諸本件採證照
    片，系爭車輛停靠在繪有紅色實線之禁止臨時停車路段，此
    亦為被上訴人所不爭執，足見被上訴人確有在設有禁止臨時
    停車標線處所臨時停車」之違規行為無訛。
　㈡參諸107年12月10日修正、108年1月1日施行之違反道路交通
    管理事件統一裁罰基準及處理細則（下稱處理細則）第12條
    修正說明可知，民眾檢舉舉發案件亦有處理細則第12條第1
    項之適用，且因民眾檢舉違反道路交通管理事件通常係事後
    為之，員警並未當場至現場處理，客觀上無法當場對違規行
    為人執行勸導程序，故員警就民眾檢舉違反道路交通管理事
    件查證屬實後，如認符合處理細則第12條第1項之情形，且
    有客觀事實足認無法當場執行勸導程序，自無庸對違規行為
    人勸導，即得免予舉發。是警察機關受理民眾檢舉違反道路
    交通管理事件後，除應依職權查證違規事實是否屬實外，並
    應依職權調查個案違規情節有無免予舉發之情形，如警察機
    關未審酌違規行為人有無處理細則第12條第1項得免予舉發
    之情形而逕予舉發，即違背交通部會同內政部依道交條例第
    92條第4項規定授權，就舉發或輕微違規勸導之事項訂定處
    理細則第12條規定之意旨，而有裁量怠惰之違法。至處罰機
    關受理舉發機關移送之舉發違反道路交通管理事件後，如就
    舉發機關有未審酌處理細則第12條之情形，未依處理細則第
    33條第2項前段規定，退回原舉發機關查明補正，即逕予裁
    決，則亦有裁量怠惰之瑕疵。
　㈢觀諸舉發機關110年9月28日函記載略以：「……旨揭車輛緊靠
    路緣停放在劃有禁止臨時停車標線範圍，且該禁停標線之顏
    色、位置尚足資辨識，按一般用路人駕駛經驗判斷，實得知
    悉該處為禁止臨時停車地點，觀本條例第55條第1項第3款之
    立法意旨，係為消除道路任意停放車輛，以維護交通秩序，
    避免交通秩序紊亂。從而，依上揭法條之文義及範圍之目的
    觀之，倘駕駛人之臨時停車，依客觀情況，在劃有禁止臨時
    停車之標線處，即可認已違規，自非以受處分人認未嚴重影
    響交通之主觀感受為判斷基準，……」顯見舉發機關僅認被上
    訴人客觀上有劃有禁止臨時停車之標線處所臨時停車之情事
    ，而未審酌被上訴人違規當時有無處理細則第12條第1項得
    免予舉發之情形，至臻明灼。再參以本件採證照片及被上訴
    人所提供違規地點google街景圖（原審卷第25頁），固可見
    該路段為雙向車道，且雙向均僅有1線車道，惟系爭車輛緊
    靠路邊停放，該地點位於山區之住宅區，期間巷道內人車稀
    少，未見無其他車輛在巷道內行駛，亦未見其他行人在巷道
    內步行，而被上訴人違規時間110年9月8日18時57分，當日
    為星期日晚間，其係於臨時停車地點旁之社區詢問管理員事
    情，得隨時返回車內駕駛車輛，綜合考量當時該處交通狀況
    、系爭車輛違規情節等情，被上訴人雖有駕駛系爭車輛因上
    、下客、貨，致有道交條例第55條第1項第3款在設有禁止臨
    時停車標線處所臨時停車之情形，惟尚未達妨礙其他人、車
    通行之程度，而未嚴重危害交通安全、秩序，且情節輕微。
    舉發機關未審酌上情逕予舉發，自有裁量怠惰之違法；上訴
    人受理舉發機關移送本件舉發交通違規事件後，未請舉發機
    關陳明有無處理細則第12條第1項第5款之情形，或退回舉發
    機關查明補正，即逕依舉發通知單作成原處分，亦有裁量怠
    惰之瑕疵，原處分自應予撤銷等詞，為其判斷的基礎。
四、本院的判斷：　　
　㈠行政訴訟法第259條第1款規定：「經廢棄原判決而有下列各
    款情形之一者，最高行政法院應就該事件自為判決：一、因
    基於確定之事實或依法得斟酌之事實，不適用法規或適用不
    當廢棄原判決，而事件已可依該事實為裁判。」第237條之9
    第2項規定：「交通裁決事件之上訴，準用……第236條之2第1
    項至第3項……規定。」第236條之2第3項規定：「簡易訴訟程
    序之上訴，除第241條之1規定外，準用第3編規定。」準此
    ，行政訴訟法第259條第1款規定，於交通裁決事件之上訴，
    亦準用之。
  ㈡道交條例第3條第10款規定：「本條例用詞，定義如下：……十
    、臨時停車：指車輛因上、下人、客，裝卸物品，其停止時
    間未滿三分鐘，保持立即行駛之狀態。」第4條第1項、第2
    項、第3項規定：「（第1項）道路標誌、標線、號誌及其他
    相關設施之設置與管理，應提供車輛、大眾捷運系統車輛駕
    駛人及行人有關道路路況之警告、禁制、指示等資訊，以便
    利行旅並確保交通安全。（第2項）駕駛人駕駛車輛、大眾
    捷運系統車輛或行人在道路上，應遵守道路交通標誌、標線
    、號誌之指示、警告、禁制規定，並服從執行交通勤務之警
    察或依法令執行指揮交通及交通稽查任務人員之指揮。（第
    3項）前項道路交通標誌、標線、號誌之指示、警告、禁制
    規定、樣式、標示方式、設置基準及設置地點等事項之規則
    ，由交通部會同內政部定之。」第55條第1項第3款規定：「
    汽車駕駛人，臨時停車有下列情形之一者，處新臺幣300元
    以上600元以下罰鍰：……三、在設有禁止臨時停車標誌、標
    線處所臨時停車。……」第92條第1項、第4項規定：「（第1
    項）車輛分類、汽車牌照申領、異動、管理規定、汽車載重
    噸位、座位立位之核定、汽車檢驗項目、基準、檢驗週期規
    定、汽車駕駛人執照考驗、換發、證照效期與登記規定、車
    輛裝載、行駛規定、汽車設備變更規定、動力機械之範圍、
    駕駛資格與行駛規定、車輛行駛車道之劃分、行人通行、道
    路障礙及其他有關道路交通安全等事項之規則，由交通部會
    同內政部定之。………（第4項）本條例之罰鍰基準、舉發或輕
    微違規勸導、罰鍰繳納、向處罰機關陳述意見或裁決之處理
    程序、分期繳納之申請條件、分期期數、不依限期繳納之處
    理、分期處理規定及繳納機構等事項之處理細則，由交通部
    會同內政部定之。」行為時道交條例第7條之1規定：「對於
    違反本條例之行為者，民眾得敘明違規事實或檢具違規證據
    資料，向公路主管或警察機關檢舉，經查證屬實者，應即舉
    發。但行為終了日起逾七日之檢舉，不予舉發。」
　㈢交通部會同內政部依據道交條例第4條第3項規定授權訂定之
    道路交通標誌標線號誌設置規則第169條第1項、第2項規定
    ：「（第1項）禁止臨時停車線，用以指示禁止臨時停車路
    段，以劃設於道路緣石正面或頂面為原則，無緣石之道路得
    標繪於路面上，距路面邊緣以30公分為度。（第2項）本標
    線為紅色實線，線寬除設於緣石，正面者以緣石高度為準外
    ，其餘皆為10公分。」復依據第92條第1項、第4項規定分別
    授權訂定之道路交通安全規則第111條第1項第3款規定：「
    汽車臨時停車時，應依下列規定：……三、設有禁止臨時停車
    標誌、標線處所不得臨時停車。……」及處理細則第12條第1
    項第5款規定：「行為人有下列情形之一，而未嚴重危害交
    通安全、秩序，且情節輕微，以不舉發為適當者，交通勤務
    警察或依法令執行交通稽查任務人員得對其施以勸導，免予
    舉發：……五、駕駛汽車因上、下客、貨，致有本條例第55條
    之情形，惟尚無妨礙其他人、車通行。」
　㈣由前述㈡、㈢規定可知，駕駛汽車因上、下客、貨，雖有道交
    條例第55條第1項第3款所定「在設有禁止臨時停車標誌、標
    線處所臨時停車」之違規情事，惟倘符合「無妨礙其他人、
    車通行」、「未嚴重危害交通安全、秩序」及「情節輕微」
    之要件，且舉發機關認為「以不舉發為適當」者，舉發機關
    即得選擇施以勸導，免予舉發。而是否「以不舉發為適當」
    ，亦即究應選擇舉發或不舉發，乃屬舉發機關之裁量權，應
    由舉發機關依法行使其裁量權並作成合義務裁量，處罰機關
    或行政法院均無從代其行使。
　㈤被上訴人駕駛其所有之系爭車輛，於110年9月5日18時57分許
    ，在臺北市文山區政大三街21巷劃有紅線路段，因有「在劃
    有紅線路段臨停」之違規事實，為民眾檢舉，經舉發機關警
    員查證屬實後製單舉發，被上訴人雖提出申訴不服舉發，惟
    經舉發機關以110年9月28日函復其違規事實明確，依規定舉
    發並無違誤，上訴人並依道交條例第55條第1項第3款等規定
    ，以原處分裁處被上訴人罰鍰300元。又依本件採證照片顯
    示，系爭車輛停靠在繪有紅色實線之禁止臨時停車路段，此
    亦為被上訴人所不爭執，足見被上訴人確有「在設有禁止臨
    時停車標線處所臨時停車」之違規行為，為原審本於職權所
    調查確認之事實，核與卷證相符，堪為裁判基礎。
　㈥原判決以舉發機關110年9月28日函僅以被上訴人客觀上有劃
    有禁止臨時停車之標線處所臨時停車之情事，未審酌被上訴
    人違規當時有無處理細則第12條第1項得免予舉發之情形，
    再參以本件採證照片及被上訴人所提供違規地點google街景
    圖，綜合考量當時該處交通狀況、系爭車輛違規情節，認尚
    未達妨礙其他人、車通行之程度，而未嚴重危害交通安全、
    秩序，且情節輕微，舉發機關未審酌上情逕予舉發，有裁量
    怠惰之違法；上訴人受理舉發機關移送本件舉發交通違規事
    件後，未請舉發機關陳明有無處理細則第12條第1項第5款之
    情形，或退回舉發機關查明補正，即逕依舉發通知單作成原
    處分，亦有裁量怠惰之瑕疵為由，撤銷原處分，固非無見。
    惟：
　⒈依卷附舉發機關110年9月28日函可知，被上訴人於收受舉發
    通知單後，係於110年9月17日以網路申整合辦服務系統提出
    違規申訴（申請編號：202109170612、202109170419），經
    舉發機關以110年9月28日函查復被上訴人並副知上訴人，而
    該函說明四已明載：「有關臺端（指被上訴人）陳述依違反
    道路交通管理統一裁罰基準及處理細則第12條第5項得施予
    勸導，免予舉發，車輛違停位置於山區低密度住宅區，交通
    流量小，違停路段並非會嚴重影響交通，當時車主臨停似向
    管理員詢問等情，經再檢視違規採證影片，旨揭車輛（指系
    爭車輛）緊靠路緣停放在劃有禁止臨時停車標線範圍，且該
    禁停標線之顏色、位置尚足資辨識，按一般用路人駕駛經驗
    判斷，實得知悉該處為禁止臨時停車地點，觀本條例（指道
    交條例）第55條第1項第3款之立法意旨，係為消除道路任意
    停放車輛，以維護交通秩序，避免交通秩序紊亂。從而，依
    上揭法條之文義及範圍之目的觀之，倘駕駛人之臨時停車，
    依客觀情況，在劃有禁止臨時停車之標線處，即可認已違規
    ，自非以受處分人認未嚴重影響交通之主觀感受為判斷基準
    ，況縱有下車詢問之需求，況亦非不得擇其他不妨礙交通之
    合法停車處所為之，所述非可為阻卻違法之正當理由，本案
    違規事實屬實，尚請諒察。」等語（原審卷第51-52、53-54
    頁），即難謂舉發機關未曾依法裁量被上訴人之違規情節，
    是否符合處理細則第12條第1項第5款規定免予舉發之情形。
　⒉關於裁量處分之撤銷訴訟審查，基於權力分立原則，行政法
    院僅能審查行政機關之決定是否合法。行政訴訟法第4條第2
    項：「逾越權限或濫用權力之行政處分，以違法論。」及第
    201條：「行政機關依裁量權所為之行政處分，以其作為或
    不作為逾越權限或濫用權力者為限，行政法院得予撤銷。」
    之規定，即本此意旨。因此，行政法院在判斷裁量權之行使
    有無瑕疵時，應審查作成行政處分是否逾越法定之裁量界限
    ，或以不符合授權目的之方式行使裁量權，而有濫用權力之
    情形。換言之，行政法院審理裁量處分之撤銷訴訟，於判斷
    其作成行政處分是否有濫用權力時，非取代行政機關行使裁
    量，而應就行政機關作成裁量之基礎事實予以認定，再以行
    政機關作成裁量之理由，判斷行政機關作成行政處分有無濫
    用權力。而處理細則第12條第1項規定：「行為人有下列情
    形之一，而未嚴重危害交通安全、秩序，且情節輕微，以不
    舉發為適當者，交通勤務警察或依法令執行交通稽查任務人
    員得對其施以勸導，免予舉發：……」行為人須符合該項規定
    所列上開16款情形之一，並同時符合「未嚴重危害交通安全
    、秩序」且「情節輕微」而「以不舉發為適當」等要件，亦
    即該項規定所列舉上開「得免予舉發」之違規情節，原即屬
    違反行政法上義務之行為，僅是法規考量各該違規情節較輕
    ，而賦予交通勤務警察或依法令執行交通稽查任務人員依據
    個案違規事實，考量違規行為對於交通安全、秩序之危害程
    度，有無發生交通事故及其情節是否輕微等情，裁量是否以
    勸導代替取締，不能據此即謂上開規定已修正法定處罰標準
    ，而謂在該寬限值範圍內之行為均非屬違規行為，此應先予
    辨明。又依處理細則第12條第3項第1款：「執行前2項之勸
    導，依下列規定辦理：一、應先斟酌個案事實、違反情節及
    行為人之陳述，是否符合前項得施以勸導之規定。」之規定
    ，足知行政法規已賦予交通勤務警察或依法令執行交通稽查
    任務人員，依個案事實、違反情節及行為人之陳述等具體狀
    況，予以裁量決定是否就違規行為加以舉發之權限，從而，
    交通勤務警察或依法令執行交通稽查任務人員自可依現場情
    狀行使裁量權，而決定勸導或舉發。且所謂「情節輕微者」
    是否不予處罰而予以糾正或勸導，應屬交通稽查執行機關裁
    量職權範圍，除行政機關行使裁量權之過程或結果，有逾越
    權限或濫用權力之情形，應以違法論外，行政法院原則上應
    尊重行政機關之裁量決定而作有限度之司法審查。
  ⒊處理細則第33條規定：「（第1項）處罰機關受理移送之舉發
    違反道路交通管理事件時，發現應填記內容不符規定，或所
    列附件漏未移送者，應即洽請原移送機關更正或補送。（第
    2項）違反道路交通管理事件，處罰機關受理後發現舉發錯
    誤或要件欠缺，可補正或尚待查明者，退回原舉發機關查明
    補正後依法處理；其錯誤屬實且無可補正者，由受理機關依
    權責簽結，並將簽結之理由，連同該事件有關文件書函請原
    舉發單位之上級機關查究。」是處罰機關認有必要時，得函
    請舉發機關查明後補正，然非謂處罰機關未函請舉發機關查
    明即屬違法。本件舉發機關以被上訴人有「在劃有紅線路段
    臨停」之違規事實進行舉發，其舉發之手段正當、合法，並
    符合行政目的，尚無任何積極證據足以證明舉發機關之裁量
    有何違法之處。從而，上訴人依道交條例第55條第1項第3款
    及統一裁罰基準表等規定為裁罰，於法洵屬有據。
　⒋原審僅擷取舉發機關110年9月28日函片段之記載，並僅檢視
    本件採證照片及被上訴人所提供違規地點google街景圖，即
    認本件違規當時為星期日晚間，系爭車輛緊靠路邊停放，該
    地點位於山區之住宅區，期間巷道內人車稀少，未見無其他
    車輛在巷道內行駛，亦未見其他行人在巷道內步行，被上訴
    人係於臨時停車地點旁之社區詢問管理員事情，得隨時返回
    車內駕駛車輛，被上訴人雖有駕駛系爭車輛因上、下客、貨
    ，致有道交條例第55條第1項第3款在設有禁止臨時停車標線
    處所臨時停車之情形，惟尚未達妨礙其他人、車通行之程度
    ，而未嚴重危害交通安全、秩序，且其情節輕微；又以舉發
    機關未審酌上情逕予舉發，上訴人受理舉發機關移送本件舉
    發交通違規事件後，亦未請舉發機關陳明有無處理細則第12
    條第1項第5款之情形，或退回舉發機關查明補正，即逕依舉
    發通知單作成原處分，指摘原處分有裁量怠惰之瑕疵，而撤
    銷原處分，顯已違反上開法規之規範意旨，自有判決適用法
    規不當之違法。
  ㈦綜上所述，原判決有上述適用法規不當之判決違背法令情事
    ，上訴意旨求予廢棄，為有理由。且本件依原審確定的事實
    已經明確，故依行政訴訟法第259條第1款規定，由本院自為
    判決，並駁回被上訴人在第一審之訴。
五、末按交通裁決事件的上訴，行政法院為訴訟費用的裁判時，
    應確定其費用額，行政訴訟法第237條之9第2項準用第237條
    之8第1項規定明確。本件上訴人對於交通裁決事件的上訴，
    為有理由，則第一審訴訟費用300元及上訴審訴訟費用750元
    應由被上訴人負擔。因上訴審裁判費為上訴人於上訴時預為
    繳納，故確定訴訟費用額如主文第3項所示。
六、據上論結，本件上訴為有理由。依行政訴訟法第237條之9第
    2項、第236條之2第3項、第256條第1項、第259條第1款、第
    237條之8第1項、第98條第1項前段，判決如主文。
中　　華　　民　　國　　111　 年　　4　  月　　 29 　 日
                    臺北高等行政法院第一庭
                              審判長法  官　許瑞助 
                                    法  官　林家賢 
                                    法  官　孫萍萍
上為正本係照原本作成。
不得上訴。
中　　華　　民　　國　　111　 年　　4　  月　　 29 　 日
                                    書記官  李虹儒